【裁判字號】    89,訴,101
【裁判日期】    890317
【裁判案由】    分配表異議之訴
【裁判全文】
臺灣新竹地方法院民事判決  八十九年度訴字第一○一號
    原      告  丙○○
    被      告  第七商業銀行股份有限公司
    法定代理人  乙○○
    訴訟代理人  甲○○
右當事人間分配表異議之訴事件，本院判決如左：
    主      文
原告之訴駁回。
訴訟費用由原告負擔。
    事      實
甲、原告方面：
    被告未於言詞辯論期日到場，惟提出起訴狀所載之聲明、陳述如下所述：
一、聲明：求為判決准原告於鈞院八十六年度執字第二七八六號清償借款強制執行事
    件所為之分配表中表（二）就債務人何鳳梅所有未保存登記坐落新竹市○○路○
    段十七之二號建物執行拍賣所得價款，得列入優先權分配受償。
二、陳述：
  （一）原告於民國八十八年十月二十三日接獲鈞院民事執行處八十六年度執字第二
        七八六號分配表通知一件，內載被告就表（二）所示坐落新竹市○○路○段
        十七之二號建物（下稱系爭建物）執行拍賣所得價款新台幣（下同）二百七
        十七萬四千零八十三元，而原告並未列入分配，原告即依強制執行法第三十
        九條規定於八十八年十月二十五日具狀對分配表聲明異議，另依同法第四十
        一條提起本件分配表異議之訴。
  （二）緣訴外人即該執行事件之債務人何鳳梅於八十五年十月十四日向原告借用新
        台幣四百萬元，當時訂有抵押權設定契約書及其他約定事項，並聲請新竹市
        地政事務所（下稱竹市地政所）於八十五年十四日登記在案，在特約事項中
        之第三項載明：「又與本抵押權不動產附連即未在建物所有權第一次登記面
        積內所增蓋之建築改良物亦包括在抵押權之範圍內。」，依司法院七十六年
        四月二十九日（七六）秘臺廳（一）字第０一二七二號函、最高法院七十六
        年三月二十四日第六次民事庭決議之決定：「抵押權所擔保之債權，其種類
        及範圍屬於抵押權之內容，依法應經登記始生物權效力，惟地政機關辦理登
        記時，其依法令應行登記之事項，如因內容過於冗長，登記簿所列各欄篇幅
        不能容納記載，可以附件記載作為登記簿之一部分，關於最高限抵額抵押權
        所擔保之債權，如未於土地簿一一記載，在目前可以其聲請登記時提出之最
        高限額抵押權設定契約書視為登記簿之附件，在該契約書上記載該抵押權所
        擔保之債權，均認為抵押權效力之所及。」查本件執行清償（拍賣）表（二
        ）之未保存登記坐落於新竹市○○路○段十七之二號建物係為有獨立出入口
        可獨立使用之增蓋建築改良物，顯係原告之抵押權效力所及，具優先權受償
        效力。故拍賣所得金額二百八十一萬元，請更正為優先分配予原告。
三、證據：提出鈞院執行處通知分配表、原告聲明異議狀、抵押權設定契約書及其他
    特約事項影本、八十七年五月二十五日鈞院民事執行處執行筆錄（均為影本）各
    一件。
乙、被告方面：
一、聲明：求為判決如主文所示。
二、陳述：
  （一）本件查封之標的物，查封建號一三六三號建物，係未辦保存登記之建物，其
        有權既尚未登記，則原告所稱及於該建物之抵押權，自亦因無法登記，依民
        法第七百五十八條規定自不生效力。
  （二）原告所舉最高法院決議，係闡明就債權之種類（如合會金、借據、本票、保
        證金等）及其範圍，如未能一一記載，得於各欄記明「如附表」字樣，該債
        權亦生物權效力，非指未辦理保存登記之建物，得因抵押權設定契約書之記
        載，而為抵押權效力所及。
  （三）再如鈞院八十六年度執字第二七八六號拍賣公告附記六所載，查封建號一三
        六三號建物有獨立出入口，其非屬抵押權之從物甚為明確，此亦為原告所不
        爭執，該建物不在原告抵押權效力所及，至為昭然。
  （四）據前開強制執行事件分配表附記四所載，原告之普通債權，係於拍定後始參
        與分配，僅得就分配餘額受償，惟該件拍賣所得，尚且不足清償被告之債權
        ，執行法院將該建物拍賣所得，於扣除執行費用及債務人之欠繳稅款後，全
        數分配與被告，殆無可議。
丙、本院依職權：
一、調取本院八十六年度執字第二七八六號執行案件全卷宗。
二、向竹市地政所調取原告設定系爭抵押權登記所需全部相關資料。
    理      由
一、程序方面：
    本件原告經合法通知，未於言詞辯論期日到場，核無民事訴訟法第三百八十六條
    各款所列情形，爰依被告聲請，由其一造辯論而為判決。
二、本件原告起訴主張：緣訴外人即鈞院八十六年度執字第二七八六號執行案件之債
    務人何鳳梅於八十五年十月十四日向原告借用四百萬元，當時訂有抵押權設定契
    約書及其他約定事項，並聲請竹市地政所於八十五年十四日登記在案，在特約事
    項中之第三項載明：「又與本抵押權不動產附連即未在建物所有權第一次登記面
    積內所增蓋之建築改良物亦包括在抵押權之範圍內。」，依司法院七十六年四月
    二十九日（七六）秘臺廳（一）字第０一二七二號函、最高法院七十六年三月二
    十四日第六次民事庭決議之決定意旨，本件執行清償（拍賣）表（二）之未保存
    登記坐落於新竹市○○路○段十七之二號建物係為有獨立出入口可獨立使用之增
    蓋建築改良物，顯係原告之抵押權效力所及，具優先權受償效力。故拍賣所得金
    額二百八十一萬元，請更正為優先分配予原告，為此提起本件訴訟。被告則以：
    原告所舉上開最高法院決議，係闡明就債權之種類及其範圍，如未能一一記載，
    得於各欄記明「如附表」字樣，該債權亦生物權效力，非指未辦理保存登記之建
    物，得因抵押權設定契約書之記載，而為抵押權效力所及。再如鈞院八十六年度
    執字第二七八六號拍賣公告附記六所載，查封建號一三六三號建物有獨立出入口
    ，其非屬抵押權之從物甚為明確，此亦為原告所不爭執，該建物不在原告抵押權
    效力所及，至為昭然。又據前開強制執行事件分配表附記四所載，原告之普通債
    權，係於拍定後始參與分配，僅得就分配餘額受償，惟該件拍賣所得，尚且不足
    清償被告之債權，執行法院將該建物拍賣所得，於扣除執行費用及債務人之欠繳
    稅款後，全數分配與被告，殆無可議等語置辯，請求駁回原告之訴。
三、按抵押權之效力，及於抵押物之從物與從權利，民法第八百六十二條第一項定有
    明文，且依民法第七百五十八條規定，不動產物權，依法律行為而取得、設定、
    喪失及變更者，非經登記，不生效力，不動產抵押權設定既係法律行為，若無登
    記，則自不生效。本件原告主張訴外人即鈞院八十六年度執字第二七八六號執行
    案件之債務人何鳳梅於八十五年十月十四日向原告借用四百萬元，當時訂有抵押
    權設定契約書及其他約定事項並登記在案，在特約事項中之第三項載明：「又與
    本抵押權不動產附連即未在建物所有權第一次登記面積內所增蓋之建築改良物亦
    包括在抵押權之範圍內。」固據其提出本院執行處通知分配表、原告聲明異議狀
    、抵押權設定契約書及其他特約事項影本、八十七年五月二十五日鈞院民事執行
    處執行筆錄各一件為證，並經本院依職權向竹市地政所調取上開抵押權設定所有
    相關資料，經核無訛，復為被告所不否認；然抵押權之效力，僅及於從物及從權
    利，是若非從物或從權利，自無從為抵押權之效力所及，經查，原告、被告均對
    訴外人何鳳梅享有借款債權，並分別對何鳳梅所有坐落於新竹市○○○段八一五
    之二地號土地及九七一建號房屋設定有第二順位及第一順位抵押權之登記，嗣因
    何鳳梅積欠被告借款屆期未清償，而由被告實行抵押權，聲請本院執行處拍賣上
    開房地，於本院執行處八十六年執字第二七八六號執行事件至執行標的進行勘驗
    後，因而發現上開九七一建號建物旁，何鳳梅尚建有系爭建物，門牌號碼編為新
    竹市○○路○段十七之二號，然因系爭建物有獨立之出入口，在功能上具有獨立
    性，而由何鳳梅所開設之弘愛廣興玻璃股份有限公司使用，遂為本院執行處認定
    非上開九七一地號建物之從物，一併進行測量後，再以系爭建物具有獨立之所有
    權，另暫編查封建號，而一併於上開執行程序中進行拍賣，有本院八十六年度執
    字第二七八六號清償借款執行事件八十六年五月十四日查封筆錄一紙附卷可稽，
    是本件建物自始即非抵押權效力所及，原告於起訴狀中亦自承系爭建物係「有獨
    立之出入口、可獨立使用之增益建築改良物」，是其對何鳳梅抵押權設定登記雖
    載明「又與本抵押權不動產附連即未在建物所有權第一次登記面積內所增蓋之建
    築改良物亦包括在抵押權之範圍內。」，惟此記載之前提係「又與本抵押權不動
    產附連」等字，即此僅能作為民法第八百六十二條第一項之宣示，而不能單以上
    述記載即認其抵押權之範圍及於非屬抵押物從物之系爭建物，進而主張對系爭建
    物所得之拍賣價金享有優先受償之權，而原告所司法院函示及最高法院決議意旨
    ，均與原告之主張無涉；復查，縱以原告之主張為可採，惟身為第一順位抵押權
    人之被告，於其與何鳳梅訂定之抵押權設定契約書中其他約定事項第七條亦載明
    ：「．．．又與本抵押不動產附連之建築物當然亦包括在本契約抵押權範圍內。
    」，則依原告之主張，被告對何鳳梅所享有之第一順位抵押權亦及於系爭建物，
    因而對本件分配表之製作亦不生影響；末查，據前開強制執行事件分配表附記四
    所載，原告之普通債權，係於拍定後始參與分配，僅得就分配餘額受償，惟該件
    拍賣所得，尚且不足清償被告之債權，執行法院將該建物拍賣所得，於扣除執行
    費用及債務人之欠繳稅款後，全數分配與被告，並無何可議之處，是本院執行處
    八十六年執字第二七八六號於八十八年十月二十一日所製作之分配表並無違誤，
    原告任意指摘，並請求變更該表上之相關記載云云，尚乏依據，被告所辯尚屬可
    採。
四、從而，原告據以提起本訴，請求判決准原告於鈞院八十六年度執字第二七八六號
    清償借款強制執行事件所為之分配表中表（二）就債務人何鳳梅所有未保存登記
    坐落新竹市○○路○段十七之二號建物執行拍賣所得價款，得列入優先權分配受
    償等情，即有未合，應予駁回。
五、據上論結，本件原告之訴為無理由，依民事訴訟法第三百八十五條第一項前段、
    第七十八條，判決如主文。
中      華      民      國    八十九    年      三      月     十七     日
                                  臺灣新竹地方法院民事第一庭
~B法      官  鍾啟煌
右為正本係照原本作成。
如對本判決上訴，須於判決送達後廿日內向本院提出上訴狀。
~B法院書記官  鄭姿萍
中      華      民      國    八十九    年      三      月     二十     日


司法院資訊處製作；財團法人民間司法改革基金會備份。
